【裁判字號】    97,上易,939
【裁判日期】    980120
【裁判案由】    侵權行為損害賠償
【裁判全文】
臺灣高等法院民事判決                 97年度上易字第939號
上  訴  人  乙○○
訴訟代理人  李慶豐律師
被上訴人    甲○○
                        3樓
上列當事人間侵權行為損害賠償事件，上訴人對於中華民國97年
9月18日台灣士林地方法院97年度訴字第951號第一審判決提起上
訴，經本院於97年12月30日言詞辯論終結，判決如下：
    主  文
上訴駁回。
第二審訴訟費用由上訴人負擔。
    事實及理由
一、被上訴人起訴主張：被上訴人之妻吳淑惠自民國（下同）83
    年間起受僱於上訴人開設於臺北市○○區○○街21號之診所
    ，而上訴人明知吳淑惠係有配偶之人， 竟自87年3月底起至
    93年5月間止， 在上揭診所內與吳淑惠通姦多次，造成被上
    訴人自尊受創，已侵害被上訴人基於配偶關係之身分法益，
    且情節重大，被上訴人自得依法請求上訴人給付精神慰撫金
    等情。爰依民法第184條第1項、第195條第3項規定，求為命
    ：上訴人應給付被上訴人新臺幣（下同）50萬元，及自97年
    5月1日起至清償日止，按週年利率5%計算之利息。（被上訴
    人於原審聲明：上訴人應給付被上訴人200萬元本息， 原審
    判命上訴人應給付被上訴人50萬元本息，並駁回被上訴人其
    餘之請求，上訴人聲明不服；被上訴人就其敗訴部分未據聲
    明不服，該部分已告確定）並答辯聲明：上訴駁回。
二、上訴人則以：上訴人與訴外人吳淑惠所涉94年度偵字第1524
    號之刑事妨害家庭案件，於95年6月2日始移送原法院，雖被
    上訴人已於95年5 月16日向原法院遞送本案之附帶民事起訴
    狀，惟其遞狀之時，並無刑事案件繫屬於原法院，原法院本
    應予以駁回。縱認被上訴人所提之本件附帶民事案件，因嗣
    後刑事案件繫屬於原法院而有依據，則本件附帶民事案件起
    訴日期亦應為95年6月2日，惟被上訴人於93年10月31日在台
    北市警局北投分局製作告訴筆錄時自稱： 於93年5月24日知
    悉上訴人與吳淑惠二人通姦之情事，被上訴人遲至95年6月2
    日始起訴請求賠償，已罹於二年時效期間。又被上訴人早已
    知悉吳淑惠與被上訴人二人之姦情並予以縱容，且從中獲取
    金錢利益，並無損害可言等語，資為抗辯。並上訴聲明：(一)
    原判決不利於上訴人部分廢棄。(二)上廢棄部分，被上訴人在
    第一審之訴及假執行之聲請均駁回。
三、被上訴人主張被上訴人之妻吳淑惠自83年間起受僱於上訴人
    開設於臺北市○○區○○街21號之診所擔任護士，上訴人明
    知吳淑惠係有配偶之人，竟自87年3月底起至93年5月間止，
    在上揭診所內與吳淑惠通姦多次之事實，業據提出系爭契約
    書為證，且為上訴人所不爭執，堪信為真正。被上訴人又主
    張上訴人在上揭診所內與吳淑惠通姦多次，造成被上訴人自
    尊受創，已侵害被上訴人基於配偶關係之身分法益，且情節
    重大，被上訴人自得依法請求上訴人給付精神慰撫金50萬元
    等語，惟為上訴人所否認，並以上述情詞置辯。是以本件兩
    造爭執之要點在於：被上訴人之請求權是否已罹於時效而消
    滅？被上訴人得否請求上訴人賠償損害？金額若干？茲析述
    如下。
四、被上訴人之請求權是否已罹於時效而消滅？
  (一)上訴人辯稱上訴人與訴外人吳淑惠所涉94年度偵字第1524號
    之刑事妨害家庭案件，於95年6月2日始移送原法院，雖被上
    訴人已於95年5 月16日向原法院遞送本案之附帶民事起訴狀
    ，惟其遞狀之時，並無刑事案件繫屬於原法院，原法院本應
    予以駁回。縱認被上訴人所提之本件附帶民事案件，因嗣後
    刑事案件繫屬於原法院而有依據，則本件附帶民事案件起訴
    日期亦應為95年6月2日，惟被上訴人於93年10月31日在台北
    市警局北投分局製作告訴筆錄時自稱： 於93年5月24日知悉
    上訴人與吳淑惠二人通姦之情事，被上訴人遲至95年6月2日
    始起訴請求賠償，已罹於二年時效期間等語云云。
  (二)按消滅時效，因起訴而中斷， 民法第129條第1項第3款定有
    明文。 查被上訴人於95年5月16日提起本件刑事附帶民事訴
    訟，有原法院收狀章蓋於起訴狀上可稽，應認本件訴訟已於
    該日繫屬於法院，縱上訴人與訴外人吳淑惠所涉94年度偵字
    第1524號之刑事妨害家庭案件，尚未移送原法院，亦不影響
    被上訴人於該日起訴之效力。又依被上訴人於93年10月31日
    在台北市警局北投分局製作告訴筆錄時自稱： 於93年5月24
    日知悉上訴人與吳淑惠二人通姦之情事等語， 則自93年5月
    24日起至被上訴人95年5月16日起訴時， 並未逾二年時效期
    間。上訴人辯稱被上訴人之請求權已罹於二年時效期間而消
    滅云云，並無可採。
五、被上訴人得否請求上訴人賠償損害？金額若干？
  (一)按不法侵害他人之身體、健康、名譽、自由、信用、隱私、
    貞操，或不法侵害其他人格法益而情節重大者，被害人雖非
    財產上之損害，亦得請求賠償相當之金額；該項規定，於不
    法侵害他人基於父母、子女或配偶關係之身份法益而情節重
    大者，準用之，觀諸民法第195條第1項前段、 第3項規定至
    明。又88年4月21日修正之民法第195條之規定，民法債編修
    正施行前，不法侵害他人信用、隱私、貞操，或不法侵害其
    他人格法益或基於父母、子女、配偶關係之身份法益而情節
    重大者，亦適用之，民法債編施行法第9條定有明文。 又按
    婚姻係以夫妻之共同生活為其目的，配偶應互相協力保持其
    共同生活之圓滿安全及幸福，夫妻互守誠實，係為確保其共
    同生活之圓滿安全及幸福之必要條件，故應解為配偶因婚姻
    契約而互負誠實之義務，配偶之一方行為不誠實，破壞共同
    生活之圓滿安全及幸福者，即為違反因婚姻契約之義務而侵
    害他方之權利。而通姦足以破壞夫妻間之共同生活，顯非法
    之所許，此從公序良俗之觀點可得斷言，不問所侵害係何權
    利，對於配偶之他方應構成共同侵權行為（最高法院41年臺
    上字第278號、55年臺上字第2053號判例參照）。
  (二)經查：被上訴人之妻吳淑惠自83年間起受僱於上訴人開設於
    臺北市○○區○○街21號之診所擔任護士，上訴人明知吳淑
    惠係有配偶之人，竟自87年3月底起至93年5月間止，在上揭
    診所內與吳淑惠通姦多次，已如上所述。上訴人與被上訴人
    之妻吳淑惠間之通姦行為，顯已破壞被上訴人與吳淑惠間夫
    妻婚姻生活之圓滿安全及幸福，不法侵害被上訴人基於配偶
    關係之身分法益，且情節重大，被上訴人主張其精神上因此
    受有損害，請求非財產上之損害賠償，揆諸上開判例意旨，
    自屬有據。
  (三)至上訴人辯稱被上訴人對伊及吳淑惠之姦情知情且縱容，不
    得請求賠償云云。然查，證人吳淑惠證稱：「93年5月份上
    訴人因為太太要從國外回來掌管診所，有意要結束我們之間
    的關係，所以上訴人有給我一些錢。我先生後來看到我存摺
    有上訴人匯款，才開始懷疑質問我，我才告訴他事情經過，
    他才知道。」、「被上訴人知道後，沒有跟上訴人要求過賠
    償。」、「買房子的錢是上訴人給的，買車子的錢不是上訴
    人給的，買房子是因為上訴人第一次是性侵我，所以給我的
    ，我先生有問我為何有錢可以買房子，因我賺的錢都可存起
    來，不必負擔家用，所以我當時告訴他是用自己賺的錢買的
    房子。」、「我們家人與上訴人有一同出遊過，但否認我和
    我先生及上訴人三人有共睡一床，也否認有說過我先生有錢
    就好，否認有挑逗上訴人。」等語（見原審卷第69頁），已
    難認上訴人上揭所辯為事實。至上訴人之妻廖秀綢雖證稱：
    「我93年5月31日從加拿大回來到診所，我發現被上訴人與
    吳淑惠打上訴人，我問上訴人什麼原因，上訴人說被被上訴
    人恐嚇，吳淑惠說被上訴人性侵，被上訴人要350萬元。我
    先生說被被上訴人夫妻設計陷害。」等語（見原審卷第70
    頁），僅足證明被上訴人於93年5月31日知悉其妻吳淑惠與
    上訴人通姦行為後，曾請求上訴人賠償。至被上訴人是否早
    已知情並縱容一節，廖秀綢僅係聽上訴人告知遭被上訴人夫
    妻陷害，故此部分證言係屬傳聞，自不足採信。上訴人就此
    復未另行舉證以實其說，所提匯款資料亦僅足證明於93年5
    月31日前曾匯款予吳淑惠，惟無從證明匯款之原因，已難認
    被上訴人就其妻吳淑惠與上訴人之上揭通姦行為予以縱容，
    更難認上訴人已給付被上訴人賠償金。況犯刑法上之相姦罪
    ，經配偶縱容或宥恕者，其法律效果僅該配偶不得提起相姦
    罪之告訴而已（刑法第245第2項規定參照），至於該配偶因
    基於配偶身份之法益遭受侵害所生之民事上損害賠償請求權
    ，並不因此而當然生消滅或拋棄之效果。故上訴人就此所辯
    並不足採。
  (四)按不法侵害他人之權利，被害人受有非財產上損害，請求加
    害人賠償相當金額之慰撫金時，法院對於慰撫金之量定，應
    斟酌實際加害情形、所造成之影響、被害人痛苦之程度、兩
    造之身分地位經濟情形及其他一切狀況為之。查被上訴人基
    於配偶身分關係之法益，因其妻吳淑惠與上訴人間之上揭通
    姦行為而受侵害，其侵害並足以破壞被上訴人家庭生活之圓
    滿，已如上述。爰審酌被上訴人之妻吳淑惠自87年3月底起
    至93年5月間止，與上訴人通姦多次，而被上訴人與吳淑惠
    於70年間結婚，育有三子，分別為70年次、72年次、80年次
    ，被上訴人為專科畢業，目前從事保全工作，依被上訴人所
    提之薪資單，目前月薪約3萬餘元。上訴人則係中國醫藥學
    院畢業，職業為醫師，自陳月收入為10萬元至20萬元間等情
    ，認被上訴人請求非財產上之損害賠償200萬元，尚屬過高
    ，應以50萬元為適當。
六、綜上所述，被上訴人請求上訴人給付50萬元及自起訴狀繕本
    送達翌日後之97年5月1日起至清償日止，按週年利率5% 計
    算之利息，為有理由，應予准許。原審就此部分，為上訴人
    敗訴之判決，於法並無違誤。上訴意旨指摘原判決此部分不
    當，求予廢棄改判，為無理由，應予駁回。
七、本件事證已臻明確，兩造其餘之攻擊防禦方法及所提之證據
    ，經審酌後認均無礙判決之結果，爰不予一一論述。
八、據上論結，本件上訴為無理由，爰判決如主文。
中    華    民    國    98    年    1     月    20    日
                    民事第十庭
                        審判長法  官  黃豐澤
                              法  官  林麗玲
                              法  官  蕭艿菁
正本係照原本作成。
不得上訴。
中    華    民    國    98    年    1     月    20    日
                              書記官  王秀雲


司法院資訊處製作；財團法人民間司法改革基金會備份。
